【裁判字號】    97,上訴,3456
【裁判日期】    970813
【裁判案由】    毒品危害防制條例
【裁判全文】
臺灣高等法院刑事判決                97年度上訴字第3456號
上  訴  人
即  被  告  甲○○
                    現於臺灣台北監獄台北分監
上列上訴人因違反毒品危害防制條例案件，不服臺灣板橋地方法
院九十七年度訴字第二四六六號，中華民國九十七年六月三十日
第一審判決（起訴案號：臺灣板橋地方法院檢察署九十七年度毒
偵字第三五七四號），提起上訴，本院判決如下：
    主  文
上訴駁回。
    理  由
一、按不服地方法院之第一審判決而上訴者，應向管轄第二審之
    高等法院為之；上訴書狀應敘述具體理由；第二審法院認為
    上訴書狀未敘述理由或上訴有第三百六十二條前段情形，應
    以判決駁回之，刑事訴訟法第三百六十一條第一項、第二項
    項、第三百六十七條前段明文規定。而所謂具體理由，必係
    依據卷內既有訴訟資料或提出新事證，指摘或表明第一審判
    決有何採證認事、用法或量刑等足以影響判決本旨之不當或
    違法，而構成應予撤銷之具體事由，始克當之（例如：依憑
    證據法則具體指出所採證據何以不具證據能力，或依憑卷證
    資料，明確指出所為證據證明力之判斷如何違背經驗、論理
    法則）；倘僅泛言原判決認定事實錯誤、違背法令、量刑失
    之過重或輕縱，而未依上揭意旨指出具體事由，或形式上雖
    已指出具體事由，然該事由縱使屬實，亦不足以認為原判決
    有何不當或違法者（例如：對不具有調查必要性之證據，法
    院未依聲請調查亦未說明理由，或援用證據不當，但除去該
    證據仍應為同一事實之認定），皆難謂係具體理由，俾與第
    二審上訴制度旨在請求第二審法院撤銷、變更第一審不當或
    違法之判決，以實現個案救濟之立法目的相契合，並節制濫
    行上訴（最高法院九十七年度臺上字第八九二號判決參照）
    。是倘上訴人之上訴書狀雖敘述上訴理由，形式上雖已指出
    具體事由，然該事由縱使屬實，亦不足以認為原判決有何不
    當或違法者，即與未敘述具體理由無異，所為上訴，即非適
    法。
二、查本件原判決依上訴人即被告甲○○之自白，而其為警查獲
    後所採集之尿液檢體，經臺灣檢驗科技股份有限公司以氣相
    層析質譜儀法鑑定結果，呈嗎啡陽性反應，有臺北縣政府警
    察局新店分局查獲毒品危害防制條例案被移送者姓名代碼對
    照表及濫用藥物檢驗報告（報告日期：ＣＨ／二○○八／四
    ○八七一）各一份可稽；另有扣案之海洛因一包（驗餘淨重
    零點零七四公克）及交通部民用航空局航空醫務中心九十七
    年五月五日航藥艦字第○九七二三五二號毒品鑑定書、及扣
    案之注射針筒一支可佐，認定被告確有施用第一級毒品犯行
    。並審酌被告前經多次觀察、勒戒及判刑執行完畢，仍不知
    悔改，顯見其自制力薄弱、漠視法紀，暨其犯行戕害自身，
    對社會治安之危害非鉅，及其犯罪之手段，犯後坦承犯行、
    態度良好等一切情狀，就其所犯施用第一級毒品犯行，判處
    有期徒刑七月，並就扣案之海洛因一包，諭知沒收銷毀之，
    注射針筒一支亦諭知沒收等情，均已詳敘其所憑證據、認定
    理由及量刑依據。從形式上觀察，原判決並無認定事實錯誤
    、量刑瑕疵或違背法令之情形。
三、本件上訴人即被告甲○○不服原判決，提起上訴，其上訴理
    由略以：被告違犯五件毒品危害防制條例案件犯行，均於三
    個月間，接續遭查獲，時間緊湊。被告經監所教化後實有戒
    毒決心，加以上述五件均屬接續犯罪，是請本院從輕判刑云
    云。
    惟查，上訴人曾於九十六年七月二十七日、九十六年十月十
    日、九十六年十一月二日及九十六年十一月十九日施用第一
    級毒品海洛因，分別為警查獲並判刑在案，本件係於九十七
    年四月七日施用第一級毒品海洛因，而於同年月八日上午九
    時十五分許為警查獲，此有各次判決書在卷可稽。
四、按刑事法若干犯罪行為態樣，本質上原具有反覆、延續實行
    之特徵，立法時既予特別歸類，定為犯罪構成要件之行為要
    素，則行為人在密切接近之一定時、地持續實行之複次行為
    ，倘依社會通念，於客觀上認為符合一個反覆、延續性之行
    為觀念者，於刑法評價上，即應僅成立一罪，此即學理上所
    稱「集合犯」，概如有職業性、營業性或收集性等具有重複
    特質之犯罪均屬之，例如經營、從事業務、收集、販賣、製
    造、散布等行為概念。惟連續犯係指基於一概括之犯意，連
    續為數行為，而犯同一之罪名，以一罪論，係屬裁判上一罪
    關係，本質上則為數行為，兩者概念並不相同。
    修正前刑法第五十六條連續犯之規定，業於九十四年二月二
    日修正公布刪除，並定於九十五年七月一日施行，考其立法
    理由：
（一）按連續犯在本質上究為一罪或數罪，學說上迭有爭議，一
      般均認為連續犯在本質上應屬數罪，僅係基於訴訟經濟或
      責任吸收原則之考量，而論以一罪，故本法承認連續犯之
      概念，並規定得加重其刑至二分之一。然本法規定連續犯
      以來，實務上之見解對於本條「同一罪名」之認定過寬，
      所謂「概括犯意」，經常可連綿數年之久，且在採證上多
      趨於寬鬆，每每在起訴之後，最後事實審判決之前，對繼
      續犯同一罪名之罪者，均適用連續犯之規定論處，不無鼓
      勵犯罪之嫌，亦使國家刑罰權之行使發生不合理之現象。
      因此，基於連續犯原為數罪之本質及刑罰公平原則之考量
      ，其修正既難以週延，爰刪除本條有關連續犯之規定。
（二）至連續犯之規定廢除後，對於部分習慣犯，例如竊盜、吸
      毒等犯罪，是否會因適用數罪併罰而使刑罰過重產生不合
      理之現象一節，在實務運用上應可參考德、日等國之經驗
      ，委由學界及實務以補充解釋之方式，發展接續犯之概念
      ，對於合乎「接續犯」或「包括的一罪」之情形，認為構
      成單一之犯罪，以限縮數罪併罰之範圍，用以解決上述問
      題。
    從而，在解釋所謂集合犯概念時應避免與連續犯刪除之立理
    意旨有所違誤，亦應避免不當擴張集合犯之概念，導致原連
    續犯之概念由集合犯所取代。
    基於此，本院雖然承認包括的一罪中所謂集合犯概念的存在
    ，惟考量為使原連續犯概念中「同一概括犯意」在採證上過
    於寬鬆，使犯罪行為人繼續犯同一罪名之罪，而有鼓勵犯罪
    之嫌，亦使國家刑罰權之行使發生不合理之現象，不致於在
    集合犯概念中重現；兼衡犯罪行為人為警查獲後，依社會通
    念，原則上即不應再犯相同罪名之犯行，苟於為警查獲後，
    仍再違犯同一罪名之犯行，除時間極為接近外，於客觀上即
    不能再認為符合一個反覆、延續性之行為觀念，在刑法評價
    上，亦不應與先前之犯行僅成立所謂集合犯關係而論以一罪
    ，此方得與社會常情相符，亦得以符合前述連續犯刪除之立
    法意旨。
    另最高法院九十六年度台上字第二０八三號判決中亦明確指
    出：施用毒品行為，大多具有成癮性，故毒品危害防制條例
    之施用第一級或第二級毒品罪，依該條例之立法意旨，原即
    預定其有反覆施用第一級或第二級毒品之性質，固得認屬學
    理上所稱「集合犯」而為包括之一罪。然對依集合犯而論以
    包括一罪之判斷，仍不能無限擴張，其一罪範圍之認定，必
    須與上揭連續犯刪除之立法旨趣相契合，苟行為人主觀上，
    非出於一個決意，客觀上各行為間，又無密切接近關係，依
    一般社會通念，認不應評價為一罪方合於刑罰公平原則時，
    不能悉數率皆論以一罪，亦可參照。
    本件上訴人前開所犯各罪既均分別為警查獲，客觀上即不能
    再認為符合一個反覆、延續性之行為觀念，在刑法評價上，
    亦不應認為僅成立所謂集合犯關係，而論以一罪。上訴人既
    未明確指摘原審判決有何其他足以影響判決本旨之不當或違
    法，而應予撤銷之具體理由，揆諸前揭說明，其上訴不合法
    律程式，應不經言詞辯論程序，逕予駁回。
五、據上論斷，應依刑事訴訟法第三百六十七條前段、第三百七
    十二條，判決如主文。
中    華    民    國    97    年    8     月    13    日
                  刑事第十八庭  審判長法  官  吳鴻章
                                      法  官  段景榕
                                      法  官  陳健順
以上正本證明與原本無異。
如不服本判決，應於收受送達後十日內向本院提出上訴書狀，其
未敘述上訴之理由者並得於提起上訴後十日內向本院補提理由書
（均須按他造當事人之人數附繕本）。
                                      書記官  朱家惠
中    華    民    國    97    年    8     月    13    日


司法院資訊處製作；財團法人民間司法改革基金會備份。
